【裁判字號】    94,訴,607
【裁判日期】    950126
【裁判案由】    商標註冊
【裁判全文】
臺北高等行政法院判決
                                     94年度訴字第00607號
                              .
原      告  紳宇實業有限公司
代  表  人  甲○○
訴訟代理人  丙○○
被      告  經濟部智慧財產局
代  表  人  蔡練生（局長）
訴訟代理人  乙○○
上列當事人間因商標註冊事件，原告不服經濟部中華民國93年12
月31日經訴字第09306233840號訴願決定，提起行政訴訟。本院
判決如下：
    主  文
原告之訴駁回。
訴訟費用由原告負擔。
    事  實
一、事實概要：原告於民國92年11月14日以「奇魔撢子」商標，
    指定使用於當時商標法施行細則第49條所定商品及服務分類
    表第16類之「紙抹布、不織布紙抹布、面紙、紙巾、濕紙巾
    、除塵紙、除塵紙抹布、拖把紙、化妝紙、紙圍巾、衛生紙
    、紙製餐巾、紙製桌巾、紙製圍裙」等商品，向被告申請註
    冊。經被告審查，認本件商標圖樣上之「奇魔撢子」，與據
    以核駁之註冊第0000000號「奇魔」商標圖樣上之「奇魔」
    相較，二者皆有相同之中文「奇魔」，應屬構成近似之商標
    ；且均指定使用於相同之「除塵紙抹布、衛生紙」等商品，
    有致相關消費者產生混淆誤認之虞，應不准註冊，以93 年
    10月4日商標核駁第280406號審定書為核駁之處分。原告不
    服，提起訴願。經訴願決定駁回，原告猶未甘服，遂向本院
    提起行政訴訟。
二、兩造聲明：
  (一)原告未於言詞辯論期日到場，依其起訴狀所載聲明如下：
  1.原處分及訴願決定均撤銷。
  2.被告對於原告於92年11月14日申請「奇魔撢子」商標註冊事
    件，應作成准予註冊之行政處分。
  3.訴訟費用由被告負擔。
  (二)被告聲明：
  1.駁回原告之訴。
  2.訴訟費用由原告負擔。
三、兩造之主張：
甲、原告主張：
  (一)按商標「相同或近似於他人同一或類似商品或服務之註冊商
    標或申請在先之商標，有致相關消費者混淆誤認之虞者。」
    不得註冊，固為商標法第23條第1項第13款所明定。
  1.所謂商標近似，係指二商標予人之「整體印象」有其相近之
    處，若其標示在相同或類似的商品或服務上時，具有普通知
    識經驗之消費者，於購買時施以普通之注意，可能會有所混
    淆而誤認二商品或服務來自同一來源或誤認不同來源之間有
    所關聯。
  2.又判斷商標近似，應以商標圖樣「整體」為觀察，此乃係由
    於商標呈現在商品或服務之消費者眼前的是「整體圖樣」，
    而「非割裂為各部分分別呈現。」（93年4月28日經濟部經
    授智字第 09320030350號令訂定發布，93年5月1日施行之「
    混淆誤認之虞」審查基準5.2所明定）。
  (二)按判斷二商標間有無混淆誤認之虞，依參考之相關因素中，
    因大多數新申請註冊案，由於商標尚未使用，不必然呈現所
    有參考因素，自可僅就商標識別性之強弱、商標之近似程度
    及商品或服務之類似程度等因素為斟酌即可。惟若相關因素
    已然呈現於審查資料中，則應儘可能予以綜合斟酌，俾所為
    有無混淆誤認之虞之判斷，得更與市場交易之實際情形相契
    合。
  (三)據以核駁商標之識別性弱：
    按據以核駁之註冊第 0000000號「奇魔」商標並非具創意性
    ，以形容奇妙像魔術般之暗示說明之暗示性商標，依「混淆
    誤認之虞」審查基準5.1之規定，其識別性弱，例如在科技
    相關商品，「tech」或「tek」或電腦網路服務上「net」、
    「cyber」常被作為商標文字一部分，均屬為弱勢，故識別
    性越弱，商品或服務消費者印象越淺，若有相同之文字，自
    無可能引起購買人產生混淆誤認。今據以核駁商標與系爭商
    標雖有指定使用於「除塵紙抹布、衛生紙」等商品，然此等
    商品作用不外乎係將髒污去除，而「奇魔」二字即具奇妙像
    魔術般將髒污去除之弱勢識別性文字，且在該同一或類似商
    品中以該文字作為圖樣之一部者，亦非僅據以核駁商標而已
    ，所以被告並未審及此，依前揭審查基準，雖系爭商標圖樣
    有該等文字作為圖樣之一部，自無引起購買人產生混淆誤認
    。
  (四)系爭商標與據以核駁商標不近似：
    按前揭審查基準 5.2規定：「商標近似判斷，應以商標圖樣
    「整體」為觀察，而非割裂為各部分分別呈現。」因商標呈
    現在商品或服務之消費者眼前的是「整體圖樣」。惟經查系
    爭商標係由「奇魔撢子」四字構成，而據以核駁商標則由「
    奇魔」二字構成，兩造在字數上即有極大區別：一為四個字
    ，二為二個字，多寡不一；且系爭商標之奇魔形容撢子，故
    予人寓目印象主要為撢子，消費者自然輕易區辨；又兩者各
    為整體緊密書寫一致態樣，且呈現各具整體中文不同意涵，
    於外觀、觀念上難以割裂觀察比較，或讀音連貫唱呼間分別
    顯然，予消費者之寓目印象及視覺感受，以具有普通知識經
    驗之消費者，於購買時施以普通之注意，當可辨識而不會有
    所混淆誤認二商標之商品為同一來源之系列商品，或誤認二
    商標之使用人間存在關係企業、授權關係、加盟關係或其他
    類似關係，而產生混淆誤認情事。故被告及訴願決定機關，
    僅以兩造皆有相同「奇魔」即主觀認定構成近似，完全偏離
    及違背審查基準規定。
  (五)系爭商標申請確係屬善意且被告前後認定不一致：
    經查據以核駁「奇魔」商標，其申請日為90年8月2日，其指
    定使用商品之組群包括有1602，而系爭商標申請確係為「善
    意」，因為商標主要功能在表彰自己之商品，俾以與他人之
    商品相區別，申請註冊商標或使用商標，其目的亦應在發揮
    商標此一識別功能。若明知可能引起相關消費者混淆誤認其
    來源，甚或原本即企圖引起相關消費者混淆誤認其來源，而
    為申請註冊商標者，其申請即非屬善意。原告早於據以核駁
    商標申請日90年8月2日前，即有指定使用於與其同為屬1602
    組群之註冊第0000000號「奇魔巾」商標核准註冊，若以被
    告及訴願決定機關對本件系爭商標之審查標準，二者皆有相
    同「奇魔」，應屬構成近似，且均指定使用於相同或類似之
    「1602...」等商品，有致相關消費者產生混淆誤認之虞，
    故據以核駁之商標應不准註冊，其應屬不得註冊且屬違法之
    商標，如何又能取該商標來核駁同樣指定使用在1602...等
    組群之系爭「奇魔撢子」商標，很明顯被告及訴願機關之處
    分及決定，對於商標之併存於0810組群，註冊第0000000號
    「神奇」、註冊第888513號「神奇寶貝」，近似「認定標準
    」前後不一，令原告難以甘服。類似案情（不同人申請）併
    存於2801組群註冊第954556號「魔法」、註冊第0000000號
    「魔法包子」、註冊第0000000號「魔法迷宮」，併存0938
    組群註冊第954556號「魔法」、註冊第0000 000號「魔法地
    圖」、註冊第979142號「魔法石」。復查原告早於據以核駁
    商標申請註冊日之前，原告即有以「奇魔巾」商標核准註冊
    ，並指定使用於與據以核駁商標相同或類似之1602組群，嗣
    於92年11月14日原告再以「奇魔撢子」申請同屬1602組群商
    品，原告所有之商標均為具有「奇魔」二字與「巾」，或「
    奇魔」與「撢子」作為緊密不可分割整體之文字商標，無非
    為原告以自己系列商標呈現，因此，原告接續「奇魔巾」之
    後所申請之系爭「奇魔撢子」商標申請時，主觀應無「明知
    可能引起相關消費者混淆誤認其來源」或「企圖引起相關消
    費者混淆誤認其來源」之意思；反觀據以核駁商標之申請註
    冊顯有非屬善意之嫌，故被告及訴願機關未加詳察，對於善
    意之原告系爭商標未加保護，反而以存在違法之據以核駁商
    標來核駁本件系爭商標，明顯不公及毫無正義可言。
  (六)綜上所陳，本件系爭商標應無違反商標法第 23條第1項第13
    款之規定，應無法充分滿足前揭條款之構成要件，而原告主
    觀上亦無仿襲之惡意，一般消費者應不致使人誤認二商標之
    商品為同一來源之系列商品，或者誤認二商標之使用人間存
    在關係企業、授權關係、加盟關係或其他類似關係，而產生
    混淆誤認情事。被告所為之處分及訴願決定機關所為之決定
    ，顯有違法不當，懇請  鈞院鑒核，惠賜判決如訴之聲明，
    以維權益，俾符法制。
乙、被告主張：
  (一)按「相同或近似於他人同一或類似商品或服務之註冊商標或
    申請在先之商標，有致相關消費者混淆誤認之虞者，不得註
    冊。」為商標法第23條第1項第13款前段所明定。所謂有致
    消費者混淆誤認之虞，係指商標給予消費者的印象，可能致
    使消費者混淆而誤認商品或服務之來源，包括誤認來自不同
    來源的商品或服務以為來自同一來源，或者誤認二商標之使
    用人間存在關係企業、授權關係、加盟關係或其他類似關係
    。判斷是否有致消費者混淆誤認之虞，被告公告之「混淆誤
    認之虞」審查基準中，明列有各項相關參考因素，其中商標
    近似及商品類似二項要素，依前揭法條規定為必須具備之要
    件，其他參酌要素則視個案中是否存在而為斟酌，合先敘明
    。
  (二)就本案存在商標是否近似暨其近似程度因素之審酌：
    按商標近似係指二商標予人之整體印象有其相近之處，若其
    標示在相同或類似的商品或服務上時，以具有普通知識經驗
    之消費者，於購買時施以普通之注意，可能會有所混淆而誤
    認二商品或服務來自同一來源或誤認不同來源之間有所關聯
   （審查基準5.2.1參照）。經核商標近似之判斷得就二商標外
    觀、觀念及讀音為觀察。本件原告申請註冊之「奇魔撢子」
    ，與據以核駁註冊第0000 000號「奇魔」商標之中文相較，
    二者皆有相同之「奇魔」，僅「撢子」之有無，且「撢子」
    有拂掃灰塵的用具之意，為商品之說明性文字，以具有普通
    知識經驗之消費者，於購買時施以普通之注意，可能會有所
    混淆而誤認二商品來自同一來源或雖不相同但有關聯之來源
    ，應屬構成近似之商標。
  (三)次就本案存在商品是否類似暨其類似之程度因素之審酌：
    按商品類似係指二個不同的商品，在功能、材料、產製者或
    其他因素上具有共同或關聯之處，如果標上相同或近似的商
    標，依一般社會通念及市場交易情形，易使商品消費者誤認
    其為來自相同或雖不相同但有關聯來源，則此二個商品間即
    存在類似的關係（審查基準5.3. 1參照）。次核本件商標與
    據以核駁商標均指定使用於相同之「除塵紙抹布、衛生紙、
    面紙、濕紙巾」等商品，如標示相同或近似的商標，依一般
    社會通念及市場交易情形，易使一般商品消費者誤認其為來
    自相同或雖不相同但有關聯之來源，則所指定使用之商品間
    應屬存在相當程度之類似關係。
  (四)綜合判斷商標在圖樣近似及商品類似之程度等因素，本件商
    標與所引據核駁商標其高度之近似程度及指定商品間高度之
    類似，以具有普通知識經驗之消費者，於購買時施以普通之
    注意，可能會有所混淆而誤認二商品為同一來源之系列商品
    ，或者誤認二商標之使用人間存在關係企業、授權關係、加
    盟關係或其他類似關係，而產生混淆誤認情事，自有前揭商
    標法第23條第1項第13款規定之適用。
  (五)至原告所舉註冊第 0000000號「奇魔巾」商標與據以核駁商
    標併存一節，經查兩件商標固屬近似之商標，惟據以核駁商
    標係指定於第16類之「家庭或廚房用保鮮膜、除塵紙抹布、
    除塵紙拖把紙、吸油面紙、廚房用濕巾（一次用拋棄式）、
    面紙、衛生紙、化粧紙、濕紙巾、人體用吸油面紙」商品，
    與註冊第 0000000號「奇魔巾」商標指定於第24類之「毛巾
    、浴巾、餐巾、桌巾、手帕、枕巾、椅巾、擦澡巾、理容用
    圍巾、塑膠手套、合成橡膠手套、免洗衛生手套」等商品相
    較，二者商品之性質、功能、行銷管道及場所或買受人等方
    面明顯有別，依一般社會通念及市場交易情形應非屬構成同
    一或類似之商品，客觀上，應無使一般商品消費者產生誤認
    之虞，核與本件有別。另所舉之「神奇」與「神奇寶貝」；
    「魔法」、「魔法包子」與「魔法迷宮」；「魔法」、「魔
    法地圖」與「魔法石」等多件註冊商標案例，核其或為商標
    圖樣整體尚屬有別、或所指定之商品不盡相同，均難比附援
    引，執為本件商標應准註冊之論據，併予陳明
  (六)綜上論述，原處分及訴願決定並無違誤，懇請 大院鑒核，惠
    賜如被告答辯之聲明為判決，以維權益，俾符法制。
    理  由
一、本件原告經合法通知，未於言詞辯論期日到場，核無行政訴
    訟法第218條準用民事訴訟法第386條所列各款情形，爰依被
    告之聲請，由其一造辯論而為判決。
二、按商標「相同或近似於他人同一或類似商品或服務之註冊商
    標或申請在先之商標，有致相關消費者混淆誤認之虞者。」
    不得註冊，為商標法第23條第1項第13款本文所規定。所謂
    「有致相關消費者混淆誤認之虞」者，係指兩商標因相同或
    構成近似，致使相關消費者誤認為同一商標，或雖不致誤認
    二商標為同一商標，但極有可能誤認二商標之商品／服務為
    同一來源之系列商品／服務，或誤認二商標之使用人間存在
    關係企業、授權關係、加盟關係或其他類似關係而言。而判
    斷有無混淆誤認之虞，則應參酌商標識別性之強弱、商標之
    近似及商品／服務類似等相關因素之強弱程度、相互影響關
    係及各因素等綜合認定是否已達有致相關消費者產生混淆誤
    認之虞。
三、本件被告係以原告申請註冊之「奇魔撢子」商標，與註冊第
    0000000號「奇魔」商標圖樣上之「奇魔」相較，二者皆有
    相同之中文「奇魔」，應屬構成近似之商標；且均指定使用
    於相同之「除塵紙抹布、衛生紙」等商品，有致相關消費者
    產生混淆誤認之虞，乃為核駁之處分。原告則表不服，為如
    事實欄所載主張。是本件應審究者厥為原告所申請註冊之「
    奇魔撢子」商標，是否違反商標法第23條第1項第13款規定
    。
四、本院判斷如下：
  (一)按商標近似係指二商標予人之整體印象有其相近之處，若其
    標示在相同或類似的商品╱服務上時，以具有普通知識經驗
    之消費者，於購買時施以普通之注意，可能會有所混淆而誤
    認二商品╱服務來自同一來源或誤認不同來源之間有所關聯
    （審查基準5.2.1參照）。另按商標近似之判斷得就二商標
    外觀、觀念及讀音為觀察；查本件原告申請註冊之「奇魔撢
    子」商標，與據以核駁註冊第0000000號「奇魔」商標，二
    者圖樣上之中文皆有相同之「奇魔」2字，僅「撢子」2字有
    無之差別，且「撢子」有拂掃灰塵的用具之意，為商品之說
    明性文字；以具有普通知識經驗之消費者，於購買時施以普
    通之注意，予人寓目印象極相彷彿，，可能會有所混淆而誤
    認二商品來自同一來源或雖不相同但有關聯之來源，應屬構
    成近似之商標。
  (二)再按商品類似係指二個不同的商品，在功能、材料、產製者
    或其他因素上具有共同或關聯之處，如果標上相同或近似的
    商標，依一般社會通念及市場交易情形，易使商品消費者誤
    認其為來自相同或雖不相同但有關聯之來源，則此二個商品
    間即存在類似的關係（審查基準5.3.1參照）。經查，本件
    商標係指定使用於「紙抹布、不織布紙抹布、面紙、紙巾、
    濕紙巾、除塵紙、除塵紙抹布、拖把紙、化妝紙、紙圍巾、
    衛生紙、紙製餐巾、紙製桌巾、紙製圍裙」等商品，而據以
    核駁商標係指定使用於「家庭或廚房用保鮮膜、除塵紙抹布
    、除塵紙拖把紙、吸油面紙、廚房用濕巾（一次用拋棄式）
    、面紙、衛生紙、化粧紙、濕紙巾、人體用吸油面紙」等商
    品，二者均有指定使用於相同之「面紙、濕紙巾、除塵紙抹
    布、化粧紙、衛生紙」等商品；其用途、功能、產製者、行
    銷管道、及銷售場所大致上屬共同或具有密切之關聯性，應
    屬類似商品。
  (三)衡酌兩商標圖樣之近似程度，所指定使用商品之類似程度，
    實難謂無致相關消費者對其商品提供者誤為源自同一產製者
    ，或誤認二商標之使用人間存在關係企業、授權關係、加盟
    關係或其他類似關係，而發生混淆誤認之虞。是以，本件原
    告申請註冊之「奇魔撢子」商標，應有商標法第23條第1項
    第13款規定之適用，而不得註冊。
  (四)至原告所舉註冊第0000000號「奇魔巾」商標與據以核駁商
    標併存一節；查兩件商標固屬近似之商標，惟據以核駁商標
    係指定於第16類之商品，與註冊第0000000號「奇魔巾」商
    標指定於第24類之等商品相較，二者商品之性質、功能、行
    銷管道及場所或買受人等方面明顯有別；另原告所舉之「神
    奇」與「神奇寶貝」；「魔法」、「魔法包子」與「魔法迷
    宮」；「魔法」、「魔法地圖」與「魔法石」等多件註冊商
    標案例，核其或為商標圖樣整體尚屬有別、或所指定之商品
    不盡相同；況依商標審查個案拘束原則，尚難比附援引。
五、綜上所述，被告依商標法第23條第1項第13款之規定，所為
    本件商標應予核駁之處分，依法並無不合。訴願決定予以維
    持，亦無違誤。本件原告訴請撤銷原處分及訴願決定，並請
    求被告對於原告於92年11月14日申請「奇魔撢子」商標註冊
    事件，應作成准予註冊之行政處分，為無理由，應予駁回。
據上論結，原告之訴為無理由，依行政訴訟法第218條、民事訴
訟法第385條第1項前段、行政訴訟法第98條第3項前段，判決如
主文。
中    華    民    國    95    年    1    月    26    日
                      第七庭審判長法  官  劉  介  中
                                  法  官  李  玉  卿
                                  法  官  黃  秋  鴻
上為正本係照原本作成。
如不服本判決，應於送達後20日內，向本院提出上訴狀並表明上
訴理由，如於本判決宣示後送達前提起上訴者，應於判決送達後
20日內補提上訴理由書（須按他造人數附繕本）。
中    華    民    國    95    年    1    月    26    日
                                     書記官   王琍瑩


司法院資訊處製作；財團法人民間司法改革基金會備份。
